【裁判字號】    98,消債更,29
【裁判日期】    980630
【裁判案由】    更生事件
【裁判全文】
臺灣臺南地方法院民事裁定            98年度消債更字第29號
債  務  人  甲○○
                        樓
代  理  人  徐豐益律師
複代理人    乙○○
上列當事人因消費者債務清理事件聲請更生，本院裁定如下：
    主    文
聲請駁回。
聲請程序費用新臺幣壹仟元由聲請人負擔。
    理  由
一、按債務人不能清償債務或有不能清償之虞者，得依本條例所
    定更生或清算程序，清理其債務，消費者債務清理條例（下
    稱本條例）第3條定有明文。 又聲請更生或清算不合程式或
    不備其他要件者，法院應以裁定駁回之，但其情形可以補正
    者，法院應定期間先命補正，復為本條例第8條所明定。 另
    按債務人對於金融機構因消費借貸、自用住宅借款、信用卡
    或現金卡契約而負債務，在聲請更生或清算前，應提出債權
    人清冊，以書面向最大債權金融機構請求協商債務清償方案
    並表明共同協商之意旨，本條例第151條第1項定有明文。考
    本條例第151條第1項規定之立法意旨，無非係認債務人對於
    金融機構因前開原因所負債務，其法律關係較為單純明確，
    金融機構並已設有債務協商機制，如能協商成立，債務人不
    需依本條例聲請更生或清算，可疏減法院負擔，有效分配司
    法資源，並使債務人得自主解決其債務，爰就此部分採行前
    置協商主義。又本條例規定之更生程序，係以債務人有清理
    債務之誠意為前提，為避免債務人濫用此制度，產生道德危
    機，併予嚴謹之限制，此由本條例之立法總說明中顯然可知
    。從而，若債務人實質上欠缺清理債務之誠意，卻抱持「於
    前置協商程序中，提出顯不合理之協商條件，導致協商不成
    立，並希冀得藉此聲請更生獲准而豁免大部分債務」之心態
    ，而欲濫用更生程序，顯與立法本意不符，自不應准許其更
    生之聲請。
二、本件聲請意旨略以：聲請人陳峰州與台新銀行進行協商面談
    ，該行要求與聲請人進行二個方案協商。第一方案： 分180
    期、0%利率，每月償還20,257元，但聲請人每月收入20,000
    元，縱使不吃、不喝、不穿亦難償還，故告知無法還款。第
    二方案：第一年每月償還5,000元後， 第二年另行協商，但
    台新銀行卻未告知第二年繳款金額及利率多寡，聲請人回覆
    台新銀行沒有給予確定之金額及又擔心第二年後還款金額超
    出還款能力，以致協商不能成立。聲請人欠款緣由及花費項
    目是十多年來食衣住行育樂的小額消費累積而來，且以預借
    現金方式來繳納最低應繳金額，以維持信用狀況好幾年，但
    利息越滾越高，相對地最低應繳金額也隨著提高，導致聲請
    人身心疲乏，無力繳納。爰依本條例提出更生之聲請云云。
三、本件債務人在消費者債務清理條例施行後，於97年11月間曾
    向最大債權銀行台新國際商業銀行請求共同協商債務，台新
    銀行經徵得全體債權金融機構同意後，針對債務人積欠利息
    全部減免，並就本金提供180期、0%利率， 月付金20,257元
    之還款方案。於債務人表示不願接受上開方案並表示每月僅
    能負擔5,000元用以償債後，再提供債務人前六年每月固定
    還款5,000元，六年後再依債務人當時財力狀況衡量之「二
    階段還款方案」。惟債務人表示均無法接受，遂由台新銀行
    開立前置協商不成立通知書，有債務人提出之前置協商不成
    立通知書及台新銀行98年3月16日台新債協97法字第20516號
    函及附件附卷可憑，堪可採信。
四、按本條例所定協商前置程序之意旨，在使金融機構與債務人
    就特定種類之債務清理事務上，利用法院程序外解決之協商
    機制，為迅速有效之自主性解決。而此一程序之進行，有賴
    當事人間之協力配合，本於誠信為基礎，形成債務清理之共
    識，藉由法院之事後核可，賦予協商內容作為執行名義之正
    當性。苟債務人為直接進入更生程序，而於前置協商程序時
    ，不誠實陳報其收入與支出狀況，故意使協商破裂，雖有債
    務協商不成立之形式，然藉由脫法方式造成此等結果，難謂
    債務人有進行債務清理之誠意可言。本件聲請人雖提出前置
    協商不成立通知書影本為憑，惟查：
  (一)本案債務人積欠之債款結構全係信用貸款及信用卡卡費，以
    債務人陳報之所得收入評估，該欠款金額雖已逾其清償能力
    ，惟濫行擴張信用情形依，各債權銀行提出之消費明細，應
    於93年間即已發生，但債務人仍一再借款代償，並繼續刷卡
    消費，任令其債務更加惡化。
  (二)債務人聲請前置協商及更生過程中，所主張之支出總額與每
    月收入數額均相當接近，惟細究前置協商及聲請更生時列舉
    之支出項目及金額，兩者明顯有所出入，但計算結果卻幾乎
    雷同：
    1.債務人97年11月間前置協商過程中出具其兄陳宏安 97年8
      月5日之證明書（卷119頁），向台新銀行表示兄弟二人合
      住，每月貼補陳宏安「房租費（含水電費、雜費）10,000
      元」，惟98年1月聲請更生時， 債務人另提出其兄陳宏安
      出具之「住宿津貼支出證明」，主張債務人「97年1月至
      12月台北打工期間，借住兄長家，期間每月補貼住宿伙食
      水電費5,000元現金」，則更生時之住宿津貼支出與前置
      協商時之補貼房租說法及金額有明顯落差，足證債務人關
      於此點並未誠實說明。又債務人居住之地點乃其兄陳宏安
      所有位於「基隆市○○○路112巷110弄16-6號7樓」之房
      屋，債務人每月收入苟如其所述僅二萬元上下，每月房租
      支出卻佔其收入之四分之一至二分之一，亦難認該筆費用
      屬合理之必要支出。
    2.債務人前置協商過程中主張之每月支出明細分別為「依行
      政院主計處家庭調查收支表96年版本人9,000元」、 「房
      租費10,000元」、「健保費659元」， 總計19,659元；98
      年1月聲請更生時， 更生聲請狀「聲請前兩年內必要支出
      」部分則列載， 「房租費（補貼哥哥陳宏安）5,000元」
      、「本人必要膳食、衣服、日常用品9,829元」、 「扶養
      母親5,000元」，總計19,829元。 對照上開二支出主張，
      債務人前置協商時並未表明每月有扶養親屬之必要支出，
      但聲請更生時， 卻主張「扶養母親之扶養費5,000元」屬
      更生聲請前兩年內之必要支出，而每月支出之「房租費」
      於更生聲請狀內又無端由前置協商時之每月10,000元驟減
      為5,000元，使每月支出總額仍與前置協商時相當，維持
      在一萬九千餘元左右。債務人於更生聲請前兩年內如確實
      有扶養親屬之扶養費支出，於前置協商中何以未據實說明
      ？而債務人未誠實說明房租費用支出已如上述，於更生聲
      請狀內又加列扶養親屬費用為每月必要支出，種種事證皆
      足證債務人並未履行誠實說明義務，更生聲請狀內之支出
      難認非為達更生之目的而任意浮列。
    3.再者，債務人於更生聲請狀自陳現以從事以件計酬之廣告
      印刷稿件設計為業，每月收入約兩萬元上下，並提出「閎
      國彩色印刷設計企業有限公司」出具債務人每月領有約二
      萬元稿費之證明（卷28頁），經本院依職權發函該公司調
      查債務人之工作狀況，該公司98年3月23日回函表示「陳
      峰州不是正式員工，所以也沒有正式員工薪資的所得明細
      資料，其工作所得都是以現金面交....，該員在本公司以
      外包方式打工賺取酬勞，該員有自己機動調配時間的自由
      ，並不受本公司的限制」等語（卷125頁）， 則債務人之
      收入來源既為自行接案計酬，其即有可能在「閎國彩色印
      刷」之案件外，另行接案獲取其他報酬。故債務人雖提出
      「閎國彩色印刷設計企業有限公司」之收入證明書，但僅
      足以證明債務人每月在該公司約有二萬元上下之所得收入
      ，並不足供本院認定債務人每月之總收入僅該二萬元餘元
      。
    4.綜上，債務人無論於前置協商時及本案更生聲請中皆未據
      實陳報收入及支出之實際情形，最大債權銀行於前置協商
      過程中自無法提供合理之清償方案，而本院亦無從審酌債
      務人對其負債是否確已達「不能清償債務或有不能清償之
      虞」，而符合更生聲請要件，聲請人聲請更生未履行誠實
      說明義務，實欠缺債務清理之誠信可言。
五、末查，縱認聲請人每月平均收入僅有二萬元上下及有扶養親
    屬之必要屬實， 則台灣省98年每月每人最低生活費係9,829
    元，有內政部歷年最低生活費一覽表可參，上開生活費標準
    係按照政府公布最近一年平均每人消費支出（包含食品費、
    衣著鞋襪費、房租水電費、家居管理費、醫療保健費、交通
    通訊費、娛樂教育費及雜項支出）百分之60訂定。本院採認
    9,829元之數額係考量債務人處於經濟困頓之際， 不應再有
    往常般消費行為，而應以維持最低基本生活支出為是，因此
    以平均消費支出之百分之60所得之數額作為最低基本生活支
    出應屬適當。債務人於履行債務期間本應節約省用，過較不
    寬裕之經濟生活，並誠實勤勉地履行債務，以符合公平正義
    及誠信原則， 因此本院認債務人每月基本生活費用以9,829
    元為已足。而債務人母親陳林秋之扶養義務人共計三人，且
    每月領有老人年金3,000元， 則債務人每月負擔之扶養費則
    為2,277元（計算式：(9,829-3,000)/3=2,277）。故債務人
    每月必要支出應僅需12,106元，則於債務人扣除必要支出費
    用後，尚餘7,894元可供清償，則對最大債權銀行所提出之
    二階段方案，尚非不能負擔。顯見聲請人應無不能清償債務
    之情事。
六、綜上所述，本件最大債權銀行台新銀行於前置協商及本院調
    查時所提出之二階段還款方案，債務人應無不能負擔之情事
    ，而本件因債務人未據實說明收支狀況，致無從認定其能負
    擔之還款方案內容，故本件協商之所以不成立，應係因聲請
    人主觀上欠缺清理債務之誠意所致，應認聲請人並無不能清
    償債務或有不能清償之虞之情事。從而，聲請人既無不能清
    償債務或有不能清償之虞之情事，其本件更生之聲請即與本
    條例第3條規定之要件不符，而非屬本條例所應准其更生之
    範疇，且上開欠缺又屬無從補正，依前述說明，其更生之聲
    請，不應准許，應予駁回，爰裁定如主文。
中    華    民    國    98    年    6     月    30    日
                  民事第二庭  法  官  王國忠
上為正本係照原本作成。
如不服本裁定，應於裁定送達後10日內，以書狀向本院提出抗告
，並繳納抗告費新臺幣1,000元。
中    華    民    國    98    年    6     月    30    日
                              書記官  黃敏純


司法院資訊處製作；財團法人民間司法改革基金會備份。
